ACORDAO-COMPLETO-2563263

ACÓRDÃO 1165/2023 ATA 3/2023 - PRIMEIRA CÂMARA

VISTO, relatado e discutido o ato de concessão de aposentadoria de Terezinha de Araujo Bolf, emitido pelo Instituto Nacional de Colonização e Reforma Agrária. 
ACORDAM os Ministros do Tribunal de Contas da União, reunidos em sessão da Primeira Câmara, ante as razões expostas pelo Relator e com fundamento no art. 71, inciso III, da Constituição Federal e nos arts. 1º, inciso V, 39, inciso II, e 45 da Lei 8.443/1992, em:
9.1. considerar ilegal o ato de aposentadoria de Terezinha de Araujo Bolf e negar-lhe registro;
9.2. dispensar a reposição das importâncias indevidamente recebidas de boa-fé pela beneficiária até a data da notificação desta deliberação à unidade jurisdicionada;
9.3. determinar ao Instituto Nacional de Colonização e Reforma Agrária que:
9.3.1. no prazo de 15 (quinze) dias, a contar da ciência desta deliberação, cesse os pagamentos decorrentes do ato impugnado, sob pena de ressarcimento das quantias pagas indevidamente e responsabilização solidária da autoridade competente;
9.3.2. comunique à interessada a deliberação deste Tribunal e a alerte de que o efeito suspensivo proveniente de eventual interposição de recursos no TCU não a eximirá da devolução dos valores indevidamente recebidos após a notificação, em caso de desprovimento dos apelos;
9.3.3. no prazo de 30 (trinta) dias, a contar da ciência deste acórdão, encaminhe a este Tribunal comprovante da data em que a interessada dele tomar conhecimento; e
9.3.4. emita novo ato, em que sejam suprimidas as irregularidades verificadas, e o submeta ao TCU para nova apreciação, por meio do Sistema e-Pessoal, nos termos e prazos fixados na INTCU 78/2018.

Ato de Aposentadoria emitido pelo Instituto Nacional de Colonização e Reforma Agrária.

Primeira Câmara

3. Interessada: Terezinha de Araujo Bolf (XXX.282.812-XX)

13.1. Ministros presentes: Benjamin Zymler (na Presidência) e Jorge Oliveira (Relator).
13.2. Ministros-Substitutos convocados: Augusto Sherman Cavalcanti e Weder de Oliveira.

JORGE OLIVEIRA

Adoto como relatório os seguintes excertos do parecer da Unidade de Auditoria Especializada em Pessoal - AudPessoal, então denominada Sefip, cujos encaminhamentos contaram com a concordância do Diretor da Unidade Técnica e da representante do Ministério Público junto ao TCU - MPTCU (peças 5-7) .
"Exame das Constatações
Ato: 84463/2022 - Inicial - Interessado (a) : TEREZINHA DE ARAUJO BOLF - CPF: XXX.282.812-XX
Parecer do Controle Interno: considerar o ato Legal.
Constatações e análises: 
9.1.1. Houve o registro de pelo menos uma rubrica com 'Denominação para análise pelo TCU = Decisão judicial (10289 - DECISAO JUDICIAL N TRAN JUG AP (Decisão judicial - Outros) - R$ 1,78) .
Justificativa do Gestor de Pessoal: Não há. Verificação efetuada no âmbito do TCU.
Análise do Controle Interno:  Não há. Verificação efetuada no âmbito do TCU.
Análise da Equipe Técnica: Ilegal
Em análise, constata-se que a sentença refere-se ao pagamento '3,17%', o que é considerado irregular pela Jurisprudência desta Corte (Acórdão 213/2012-TCU-Segunda Câmara, relator Ministro Augusto Nardes) .
9.1.2. Houve o registro de pelo menos uma rubrica com 'Denominação para análise pelo TCU = Decisão judicial (16171 - DECISAO JUDICIAL TRANS JUG APO (Decisão judicial - Outros) - R$ 282,36) .
Justificativa do Gestor de Pessoal: Não há. Verificação efetuada no âmbito do TCU.
Análise do Controle Interno:  Não há. Verificação efetuada no âmbito do TCU.
Análise da Equipe Técnica: Ilegal
Em análise, constata-se que a sentença refere-se ao pagamento de expurgo de plano econômico, o que é considerado irregular pela Jurisprudência desta Corte (Acórdão 2161/2005-TCU-Plenário, relator Ministro Walton Alencar Rodrigues) .
O quadro resumo de ocorrências e, quando for o caso, o detalhamento da norma legal e da jurisprudência para as inconsistências acima elencadas encontra-se no anexo II dessa instrução. 
Encaminhamento do ato: 
Considerar ILEGAL e recusar registro do ato de Aposentadoria 84463/2022 - Inicial de TEREZINHA DE ARAUJO BOLF do quadro de pessoal do órgão/entidade Instituto Nacional de Colonização e Reforma Agrária, com base nos arts. 71, inciso III, da Constituição Federal, 1º, inciso V, e 39, inciso II, da Lei 8.443/1992 e 260, § 1º, do Regimento Interno. 
Com fulcro no art. 262, caput, do Regimento Interno deste Tribunal, determinar ao órgão/entidade Instituto Nacional de Colonização e Reforma Agrária que: 
emita novo ato, livre da irregularidade ora apontada, em substituição ao ato de Aposentadoria de TEREZINHA DE ARAUJO BOLF, submetendo-o à nova apreciação por este Tribunal, na forma do artigo 260, caput, também do Regimento.
dispense a devolução dos valores indevidamente recebidos de boa-fé até a data da ciência do órgão/entidade Instituto Nacional de Colonização e Reforma Agrária, do acórdão que vier a ser proferido, com base no Enunciado 106 da Súmula da Jurisprudência do TCU.
dê ciência, no prazo de quinze dias, contados da notificação, do inteiro teor desta deliberação (a) o interessado (a) , alertando-o (a) de que o efeito suspensivo proveniente da interposição de eventuais recursos junto ao TCU não o (a) exime da devolução dos valores percebidos indevidamente, caso o recurso não seja provido.
informe o teor do acórdão que vier a ser prolatado, encaminhando ao TCU, no prazo de trinta dias, comprovante da data de ciência pelo (a) interessado (a) , nos termos do art. 4º, § 3º, da Resolução TCU 170/2004.
faça cessar todo e qualquer pagamento relativo ao ato impugnado de TEREZINHA DE ARAUJO BOLF, no prazo máximo de quinze dias, contados da ciência da decisão deste Tribunal, sob pena de ressarcimento das quantias pagas após essa data pelo responsável."
É o relatório.

não há.

Procuradora-Geral Cristina Machado da Costa e Silva

APOSENTADORIA. PAGAMENTO DE RUBRICAS JUDICIAIS REFERENTES A PLANOS ECONÔMICOS NÃO ABSORVIDAS PELOS PLANOS DE CARREIRAS SUPERVENIENTES. ILEGALIDADE DO ATO. NEGATIVA DE REGISTRO. DETERMINAÇÕES.

APOSENTADORIA (APOS)

Trata-se de ato de concessão de aposentadoria de Terezinha de Araujo Bolf no cargo de Assistente de Administração no Instituto Nacional de Colonização e Reforma Agrária, submetido, para fins de registro, à apreciação do Tribunal de Contas da União, nos termos do art. 71, inciso III, da Constituição Federal.
Instruindo o feito, a AudPessoal manifesta-se pela negativa de registro, por considerar que as rubricas judiciais, ainda constantes dos proventos da interessada, oriundas de planos econômicos reconhecidos pela justiça trabalhista, deveriam ter sido absorvidas pelos sucessivos planos que beneficiaram todas as carreiras do serviço público. O Ministério Público junto a esta Corte de Contas anuiu à proposta formulada pela unidade técnica.
Acompanho as conclusões dos pareceres, por seus fundamentos, sem prejuízo de tecer as seguintes considerações.
As parcelas remuneratórias têm origem em duas decisões judiciais transitadas em julgado. A primeira foi proferida no âmbito da Reclamação Trabalhista 670/1991, que tramitou na Justiça do Trabalho, na qual a interessada obteve provimento no sentido de incorporar o reajuste de 26,05% decorrente do Plano Verão, de 2/1989. A segunda foi proferida nos autos da Ação Ordinária 0016845-20.2007-4-01-4100, perante a Justiça Federal em Rondônia, em que a ex-servidora obteve provimento para revisão do valor da VPNI por ela percebida em decorrência da conversão em URV da Gratificação Especial de Localidade - GEL, mediante a aplicação de percentual de 3,17%.
Não obstante, no âmbito do TCU, é pacífico o entendimento acerca do pagamento de reajustes percentuais relativos a planos econômicos. A decisão paradigmática a respeito do tema é o Acórdão 2.161/2005Plenário, cujo entendimento é no sentido de que: 
a) o pagamento destacado de vantagem decorrente de decisão judicial que concedeu reajuste relativo a perdas associadas a planos econômicos não deve extrapolar a data da revisão geral de remuneração da categoria seguinte àquela que serviu de referência ao julgado;
b) a mencionada vantagem tem natureza de antecipação salarial, não se incorporando à remuneração, a menos que expressa determinação contrária conste na decisão judicial;
c) no caso de expressa determinação judicial de incorporação da vantagem, o pagamento deve ser feito na forma de vantagem pessoal nominalmente identificada - VPNI, em valores fixos, e não percentuais, sujeita exclusivamente aos reajustes gerais do funcionalismo, subtraindo-se as sucessivas incorporações decorrentes de novas estruturas remuneratórias criadas por lei até a absorção integral dessa vantagem.
A questão é igualmente assentada no Supremo Tribunal Federal, segundo o qual "a sentença que reconhece ao trabalhador ou servidor o direito a determinado percentual de acréscimo remuneratório deixa de ter eficácia a partir da superveniente incorporação definitiva do referido percentual nos seus ganhos" (RE 596.663/RJ, com repercussão geral reconhecida, Relator: Ministro Marco Aurélio, Relator p/ Acórdão: Ministro Teori Zavascki, Tribunal Pleno, julgado em 24/9/2014, DJe de 26/11/2014) .
O ato deve, portanto, ser considerado ilegal, com negativa de registro. Em consequência, deve-se também determinar à unidade de origem que faça cessar os pagamentos das parcelas consideradas irregulares, dispensando-se a devolução dos valores recebidos de boa-fé, nos termos da SúmulaTCU 106.
Por fim, registro que o ato de concessão de aposentadoria deu entrada no TCU há menos de cinco anos, de modo que sua apreciação se dá em linha com o entendimento firmado pelo STF no RE 636.553.
Ante o exposto, VOTO por que o Tribunal adote a deliberação que submeto a este Colegiado.
TCU, Sala das Sessões, em 28 de fevereiro de 2023.
JORGE OLIVEIRA 
Relator